【裁判字號】    99,交聲,2775
【裁判日期】    991005
【裁判案由】    交管條例聲異
【裁判全文】
臺灣板橋地方法院交通事件裁定        99年度交聲字第2775號
原處分機關  交通部公路總局臺北區監理所板橋監理站
異  議  人
即受處分人  甲○○
上列異議人即受處分人因違反道路交通管理處罰條例案件，對於
交通部公路總局臺北區監理所板橋監理站於民國99年8 月27日所
為之板監裁字第裁41-C00000000號裁決處分，聲明異議，本院裁
定如下：
    主  文
原處分撤銷。
甲○○汽車駕駛人，駕駛汽車經測試檢定酒精濃度超過規定標準
，吊扣輕型機車駕駛執照拾貳個月，並施以道路交通安全講習。
    理  由
一、原處分意旨略以：異議人即受處分人甲○○於民國99年4 月
    26日凌晨0 時33分許，騎乘車牌號碼DZG-016 號輕型機車，
    行經臺北縣板橋市縣○○道與環河路路口時，因有「汽車駕
    駛人酒精濃度超過規定標準（0.55以上）」之違規，為警當
    場掣單舉發，嗣原處分機關乃依道路交通管理處罰條例第35
    條第1 項第1 款、第24條第1 項第2 款（裁決書漏載此條號
    ）規定，裁處受處分人罰鍰新臺幣（下同）45,000元，吊扣
    駕駛執照12個月，並施以道路交通安全講習。
二、異議意旨略以：本案業經檢察官為緩起訴處分，並命應向國
    庫支付60,000元；今原處分機關就同一事件再裁處罰鍰45,0
    00元，請法院審酌伊係初犯，工作不穩定，且須扶養3 名子
    女，經濟壓力極大等情，從輕處理。
三、按汽車駕駛人飲用酒類或其他類似物後其吐氣所含酒精濃度
    超過每公升0.25毫克或血液中酒精濃度超過百分之0.05以上
    者，不得駕車；汽車駕駛人，駕駛汽車經測試檢定有酒精濃
    度超過規定標準之情形，處15,000元以上60,000元以下罰鍰
    ，並當場移置保管該汽車及吊扣其駕駛執照1 年；因而肇事
    致人受傷者，並吊扣其駕駛執照2 年；致人重傷或死亡者，
    吊銷其駕駛執照，並不得再考領；汽車駕駛人，有第35條第
    1 項規定之情形者，應接受道路交通安全講習，道路交通安
    全規則第114 條第2 款、道路交通管理處罰條例第35條第1
    項第1 款、第24條第1 項第2 款分別定有明文。
四、經查：
  (一)本件異議人於上開時、地，酒後騎乘車牌號碼DZG-016 號輕
    型機車，經警攔查測得其呼氣所含酒精濃度達每公升1.33毫
    克，而為警當場掣單舉發等情，有臺北縣政府警察局北縣警
    交大字第C00000000 號舉發違反道路交通管理事件通知單移
    送聯影本1 紙附卷可稽；且異議人具狀聲明異議亦不否認有
    前揭酒後駕車之行為，是異議人有違反道路交通安全規則第
    114 條第2 款規定，飲用酒類後其吐氣所含酒精濃度超過每
    公升0.25毫克以上，仍駕車之違規事實，堪以認定。
  (二)按94年2 月5 日公布，95年2 月5 日施行之行政罰法第26條
    規定：「一行為同時觸犯刑事法律及違反行政法上義務規定
    者，依刑事法律處罰之。但其行為應處以其他種類行政罰或
    得沒入之物而未經法院宣告沒收者，亦得裁處之。前項行為
    如經不起訴處分或為無罪、免訴、不受理、不付審理之裁判
    確定者，得依違反行政法上義務規定裁處之」，此即所謂一
    事不二罰原則。究其立法目的，無非係以一行為同時觸犯刑
    事法律及違反行政法上義務規定時，由於刑罰與行政罰同屬
    不法行為之制裁，而刑罰之懲罰作用較強，依刑事法律處罰
    即足資警惕，實無一事二罰再處行政罰之必要；且刑事法律
    處罰，由法院依法定程序為之，較符合正當法律程序，應予
    優先適用，但罰鍰以外之沒入或其他種類行政罰，因兼具維
    護公共秩序之作用，為達行政目的，行政機關仍得併予裁處
    。基此，汽車駕駛人酒後駕車時，如同時觸犯刑法第185 條
    之3 之公共危險罪者，道路交通主管機關除依上開行政罰法
    第26條第1 項但書規定，處以其他種類行政罰外，關於行政
    罰鍰部分，即應依行政罰法第26條、道路交通管理處罰條例
    第10條之規定，移送地方法院檢察署處理，且其後非有行政
    罰法第26條第2 項所規定之情形，不得對行為人裁處罰鍰。
  (三)次按被告所犯為死刑、無期徒刑或最輕本刑3 年以上有期徒
    刑以外之罪，檢察官參酌刑法第57條所列事項及公共利益之
    維護，認以緩起訴為適當者，得定1 年以上3 年以下之緩起
    訴期間為緩起訴處分，其期間自緩起訴處分確定之日起算；
    又被告於緩起訴期間內，有下列情形之一者，檢察官得依職
    權或依告訴人之聲請撤銷原處分，繼續偵查或起訴：一、於
    期間內故意更犯有期徒刑以上刑之罪，經檢察官提起公訴者
    。二、緩起訴前，因故意犯他罪，而在緩起訴期間內受有期
    徒刑以上刑之宣告者。三、違背第253 條之2 第1 項各款之
    應遵守或履行事項者，刑事訴訟法第253 條之1 第1 項、第
    253 條之3 第1 項分別定有明文。再酒後駕車經檢察官為緩
    起訴處分，並命行為人向公益團體捐款或提供義務勞務者，
    行為人係履行檢察官為緩起訴處分命令，此等命令名義上雖
    非刑罰，但仍係一種特殊之處遇措施，將造成行為人之財產
    減少或義務增加，性質上亦屬干預人民自由之處分，與刑事
    制裁無異，實質上則為刑事處罰。且被告經檢察官為緩起訴
    處分者，於緩起訴之猶豫期間內，檢察官可對其持續觀察，
    若認其顯無反省警惕之情或根本欠缺反省警惕之能力即符合
    刑事訴訟法第253 條之3 第1 項所列三款情形者，得依職權
    或依告訴人之聲請，將緩起訴處分撤銷，並依法追訴。申言
    之，在緩起訴處分之猶豫期間內，刑事訴追程序仍未終局確
    定，此與不起訴處分確定後，刑事訴追程序終結，檢察官原
    則上不得就同一行為再行起訴之法律效果迥異。則上開行政
    罰法第26條第2 項並未明列「緩起訴處分」，自不宜逕自以
    為緩起訴處分之性質與不起訴處分相同而任意擴張解釋，故
    行政罰法第26條第2 項於緩起訴處分並無適用之餘地。準此
    ，經檢察官為緩起訴處分之行為，如同時違反行政法上義務
    之規定，因已有刑事處罰，此時行政機關若再另為行政裁罰
    ，則無異係一罪二罰。因此參酌行政罰法第26條之立法意旨
    ，違反行政法上義務之行為，若同時亦經檢察官另為緩起訴
    處分時，行政機關應不得就同一行為再為與刑罰相類之罰鍰
    處分，先予辨明。
  (四)查本件異議人上開酒後騎乘輕型機車之行為，同時違反道路
    交通管理處罰條例第35條第1 項第1 款與刑法第185 條之3
    之規定，係一行為同時觸犯刑事法律及違反行政法上義務規
    定，依行政罰法第26條第1 項前段規定，應依刑事法律處罰
    之。而異議人違反刑法第185 條之3 之刑事案件部分，業經
    臺灣板橋地方法院檢察署檢察官以99年度速偵字第2788號為
    緩起訴處分，緩起訴期間為1 年，並應向國庫支付60,000元
    ，該緩起訴處分業於99年5 月21日確定，惟緩起訴期滿日為
    100 年5 月20日等情，有上開緩起訴處分書、臺灣高等法院
    被告前案紀錄表各1 份在卷可參，則揆諸前開說明，必須待
    緩起訴處分實質確定時，異議人始最終地確定免於受刑事訴
    追，原處分機關始得為行政裁罰（裁處罰鍰），亦即在緩起
    訴期間內即猶豫期間期滿前，該緩起訴處分仍有被撤銷之可
    能，此時原處分機關若依法為行政裁決（為罰鍰處分），將
    使受處分人有同時遭受行政處罰（罰鍰）及刑事訴追之危險
    ，顯與行政罰法第26條規定之立法意旨相違背（臺灣高等法
    院暨所屬法院98年法律座談會第24號提案研討意見參照）。
    綜上，原處分機關逕以異議人酒精濃度超過規定標準達每公
    升1.33毫克，對其裁處罰鍰45,000元部分，即有未洽。
  (五)另原處分機關裁處吊扣駕駛執照12個月及施以道安講習部分
    ，雖未據異議人聲明異議，然因酒後駕車僅有一交通違規行
    為，且有關其處罰效果之罰鍰、吊扣駕駛執照及施以道路交
    通安全講習等與該交通違規行為是否存在，均無從分離，本
    院自應就原處分全部加以審理（臺灣高等法院暨所屬法院98
    年法律座談會刑事類提案第23號意旨參照）。按道路交通管
    理處罰條例第68條已於94年12月14日修正，考其修正過程與
    修正條文，立法委員認為原條文「汽車駕駛人，因違反本條
    例及道路交通安全規則之規定，受吊扣或吊銷駕駛執照處分
    時，吊扣或吊銷其持有各級車類之駕駛執照」將違法或違規
    駕駛人所持有各級車類之駕駛執照一併吊扣或吊銷，失之過
    酷，對於人民工作與生活影響過鉅，有違比例原則，經與交
    通部協商後，乃將其中「受吊扣處分者，吊扣其持有各級車
    類之駕駛執照」部分之規定刪除。是駕駛人違反道路交通管
    理處罰條例第35條第1 項第1 款之規定而受吊扣駕駛執照處
    分時，依修正後同法第68條規定並參照其修正意旨，應僅得
    吊扣違規或違法當時駕駛車類之駕駛執照。再者，酒醉駕車
    行為係製造法所不容許之風險，以風險製造之立場觀之，並
    不因駕駛車輛種類之不同，而有所差別。但從風險實現之觀
    點而言，酒醉駕駛車類之不同，其對於交通安全衍生之實害
    結果也有所差異，如駕駛人駕駛低一級之車類違反本條例之
    規定時，不論其所造成之實害結果，而一律吊扣駕駛人所持
    有之各類駕照，亦有違反相同事件相同處理，不同事件不同
    處理之平等原則（參照臺灣高等法院暨所屬法院97年法律座
    談會刑事類提案第40號討論暨審查意見）。是以，本件異議
    人係騎乘輕型機車時違規酒後駕車，其依法所受之處分應為
    限制其騎乘輕型機車之權利，僅應吊扣其輕型機車駕駛執照
    ，始符修正後第68條規定之意旨。
五、綜上所述，本件異議人雖確有於上述時地，騎乘輕型機車呼
    氣酒精濃度超過規定標準之違規行為，惟原處分機關在緩起
    訴處分尚未實質確定前，即逕依道路交通管理處罰條例第35
    條第1 項第1 款規定裁處異議人罰鍰45,000元，顯與行政罰
    法第26條第1 項前段、第2 項之規定意旨有違，當屬可議。
    又原處分關於吊扣異議人駕駛執照12個月之部分，未區分係
    吊扣異議人何種駕駛執照，亦有未洽。從而，本件異議人之
    異議雖無理由，然原處分既有上開可議之處，自應由本院將
    原處分撤銷，並自為裁罰如主文第2 項所示，以期適法。
六、至原處分機關雖援引交通部95年7 月17日交路字第09500069
    86號函而謂：「緩起訴者乃附帶條件的不起訴處分，亦即是
    不起訴處分的一種，當依該部…及行政罰法第26條第2 項規
    定辦理…」云云。惟按法官依據法律獨立審判，憲法第80條
    定有明文，各機關依其職掌就有關法規為釋示之行政命令，
    法官於審判案件時，固可予以引用，但仍得依據法律，表示
    適當之不同見解，並不受其拘束；司法行政機關所發司法行
    政上之命令，如涉及審判上之法律見解，僅供法官參考，法
    官於審判案件時，亦不受其拘束（司法院大法官會議釋字第
    216 號解釋參照），是前開交通部函釋，本院並不受其拘束
    ，附此敘明。
據上論斷，應依道路交通案件處理辦法第20條，裁定如主文。
中    華    民    國    99    年    10     月    5    日
                      交通法庭  法  官  陳正偉
上列正本證明與原本無異。
如不服本裁定，應於裁定送達後五日內敘明抗告理由，向本院提
出抗告狀。
                                書記官  許慧禎
中    華    民    國    99    年    10     月    5    日

司法院資訊處製作；財團法人民間司法改革基金會備份。
